【裁判字號】    98,家抗,19
【裁判日期】    980402
【裁判案由】    指定遺產管理人
【裁判全文】
臺灣臺南地方法院民事裁定              98年度家抗字第19號
抗  告  人  財政部國有財產局台灣南區辦事處台南分處
法定代理人  甲○○
相  對  人  內政部營建署
法定代理人  蔡世文
上列抗告人因與相對人間就被繼承人朱秀鳳指定遺產管理人事件
，對於中華民國98年2月11日本院98年度財管字第5號裁定提起抗
告，本院裁定如下：
      主      文
抗告駁回。
抗告程序費用新台幣壹仟元由抗告人負擔。
      理      由
一、按先順序繼承人均拋棄其繼承權時，由次順序之繼承人繼承
    。其次順序繼承人有無不明或第四順序之繼承人均拋棄其繼
    承權者，準用關於無人承認繼承之規定。又繼承人之有無不
    明而不能依民法第1177條選定遺產管理人時，利害關係人得
    聲請法院選任遺產管理人。民法第1176條第6項、第1178條
    第2項分別定有明文。
二、本件相對人於原審聲請意旨略以：緣被繼承人朱秀鳳前於民
    國87年5月2日以「台南市○區○○段932-8地號土地及同段
    建物2874建號」之不動產設定第一順位抵押權為擔保，向相
    對人（原債權人台灣省政府，於88年7月1日起由國家概括承
    受，管理機關改為相對人）借款新台幣（下同）(1)1,600,00
    0元、(2)2,010,000元，約定利率年息(1)5.075％(2)8.075％，
    期限30年，即自87年5月2日起至117年5月2日止，分360期攤
    還全部借款本息，並立有契約為憑。上述借款自90年8月2日
    起即未依約繳納本息，尚欠借款本金(1)1,519,312元、(2)1,9
    49,144元，及均自90年8月2日起至清償日止之利息暨違約金
    未還，迭經催索，均不予置理。詎料，被繼承人朱秀鳳於91
    年7月1日死亡，依民法第1147條規定繼承業已開始，而前開
    積欠之借款本息，迄今分文未還。茲因該被繼承人有無繼承
    人不明，迄今並無親屬會議為其選定遺產管理人，以致相對
    人之債權一直無法行使，影響相對人之權益甚鉅。相對人基
    於利害關係人之地位，依民法第1178條第2項規定，聲請指
    定抗告人為被繼承人朱秀鳳之遺產管理人等語。
三、抗告意旨略以：
  （一）按司法院74年10月15日（74）院台廳一字第25786號函
        示：「嗣後各地方法院受理有關無人承認繼承遺產管理
        事件時，先順序繼承人均拋棄繼承，其次順序繼承人有
        無不明而應準用關於無人承認繼承之規定時，應先審核
        可否依民法第1177條規定選定遺產管理人。如無法選定
        遺產管理人者，因此類拋棄繼承事件，多屬遺債大於遺
        產，形同破產，儘量避免選任國有財產局為遺產管理人
        」，及抗告人91年2月27日台財產局接字第0910004982
        號函轉司法院秘書長90年12月20日（90）秘台廳民一字
        第30224號函示「檢送司法院秘書長90年12月20日（90
        ）秘台廳民一字第30224號函影本乙份，司法院秘書長
        已轉知台灣高等法院等，請各法院受理有關無人承認繼
        承遺產管理人事件時，宜注意依財政部修正之代管無人
        承認繼承遺產作業要點及該院74年10月15日（74）院台
        廳一字第05786號函辦理」。
  （二）查抗告人於98年2月16日接獲鈞院98年度財管字第5號民
        事裁定，選任為被繼承人朱秀鳳之遺產管理人，經細閱
        該民事裁定理由欄第1項之記載，衡諸一般常情，被繼
        承人朱秀鳳之法定繼承人之所以聲明拋棄繼承，不外乎
        被繼承人之遺債大於遺產，有破產之餘，審究本案，被
        繼承人朱秀鳳雖積欠相對人債務，惟仍有供擔保抵押之
        不動產，顯見被繼承人朱秀鳳並非無財產之人，且如被
        繼承人所遺財產足夠清償債務且仍有剩餘，則其法定繼
        承人毋庸拋棄繼承，但其繼承人皆已聲明拋棄繼承，足
        見被繼承人朱秀鳳之遺債大於遺產，且此類遺債大於遺
        產案件，已無多餘財產可收歸國有，其遺產管理人之主
        要職責為配合債權人及法院、民事或行政執行機關之查
        封、拍賣程序，以完成被繼承人債務之清償，類此案件
        ，並非得由專司管理國家財產之相關機關擔任遺產管理
        人，亦可選任具相關專業知識之律師或社會公正人士等
        擔任遺產管理人，一樣能達成被繼承人債務清償之目的
        與保護債權人之權益。
  （三）次查，抗告人係國庫之財產管理機關，而國庫對於無人
        承認繼承之遺產向有期待權，而以被繼承人遺債大於遺
        產之情形，遺產管理程序終結時已無遺產可收歸國有，
        則選任抗告人為遺產管理人期間所將耗費之人力、時間
        實難以金錢衡量；且管理期間所需之花費亦由國庫代為
        墊付，不僅國庫權益受損，更甚者，豈非造成浪費國家
        資源於少數特定人之不公現象。
  （四）末查，民法第1179條亦明文規定，拋棄繼承之繼承人並
        非不可擔任遺產管理人，而被繼承人之配偶、子女或其
        他最近親屬較清楚被繼承人之遺產、債權債務關係，就
        該其債務必較抗告人明瞭，如由其擔任遺產管理人亦能
        收事半功倍之效，是類此拋棄繼承之遺產管理案件，實
        應以被繼承人之配偶、子女、其他最近親屬或具相關專
        業知識之律師、其他社會公正人士等為遺產管理人，更
        能加速遺產之清查與處理，爰聲請廢棄原裁定等語。
四、經查：
  （一）相對人主張之上開事實，業據其國民住宅貸款契約書、
        國民住宅法定抵押權囑託登記清冊、土地登記第二類謄
        本、建物登記第二類謄本、帳戶查詢單、本院95年3月2
        1日及96年4月20日南院慧家寅91年度繼字第890號函、
        本院96年5月9日南院雅家巳91年度繼字第704號函、除
        戶謄本、戶籍謄本、繼承系統表、內政部營建署88年8
        月12日八八營署北管字第051114號函（以上均為影本）
        附於原審卷可稽，並經本院依職權調閱本院91年度繼字
        第704號、第890號、95年度繼字第1837號拋棄繼承案卷
        查核屬實，則揆諸前開說明，相對人以其為利害關係人
        聲請選任被繼承人朱秀鳳之遺產管理人，自屬有據。
  （二）又抗告人所指司法院前述函示，僅謂儘量避免選任抗告
        人為遺產管理人，並非謂不得選任其為遺產管理人，且
        該函示對於法院亦無拘束力；而被繼承人生前之債權債
        務關係，抗告人得依其他方式獲悉，於其管理遺產上並
        無困難，被繼承人之最近親屬未必最為知悉；參以被繼
        承人之繼承人既已拋棄繼承，無利害關係，若選任其等
        擔任遺產管理人，難期其將來執行職務能善盡管理人之
        職務，是為期公正，實不宜選任渠等為遺產管理人。
  （三）再者，被繼承人之遺產，於遺產管理人完成清償債權並
        交付遺贈物等清算程序前，是否有賸餘，無從知悉，而
        依上述說明，各順序之繼承人均拋棄繼承者，其剩餘財
        產歸屬國庫，抗告人為國庫之綜理機關，為國有財產法
        第9條第2項所明定，其備有財產管理之專才，雖其經費
        支出屬國家資源，但保護無人繼承財產之債權人之權利
        ，亦屬政府之義務，於遺產管理指定之實際運作，仍認
        選任國有財產局為遺產管理人較律師或一般社會公正人
        士更為妥適。
  （四）綜上所述，原審據此指定抗告人為被繼承人朱秀鳳之遺
        產管理人，經核並無不合，抗告意旨復未述明原裁定選
        任其為被繼承人朱秀鳳之遺產管理人有何違法或其他不
        當之處，是其提起抗告，聲明廢棄原裁定，非有理由。
五、據上論結，本件抗告為無理由，依非訟事件法第21條第2項
    、第24條第1項、第46條，民事訴訟法第495條之1第1項、第
    449條第1項、第95條、第78條，裁定如主文。
中    華    民    國    98    年    4     月    2     日
                  家事法庭審判長法  官  鍾宗霖
                                法  官  林富郎
                                法  官  林育幟
上為正本係照原本作成。
如不服本裁定，僅得於收受本裁定正本送達後10日內以適用法規
顯有錯誤為理由，向本院提出再抗告狀（須附繕本一份及繳納再
抗告費新台幣1000元）。
中    華    民    國    98    年    4     月    2     日
                                書記官  陳世明


司法院資訊處製作；財團法人民間司法改革基金會備份。
